ACORDAO-COMPLETO-2371732

ACÓRDÃO 2694/2019 ATA 44/2019 - PLENÁRIO

VISTOS, relatados e discutidos os presentes embargos de declaração opostos contra o Acórdão 1353/2018-TCU-Plenário, 
	ACORDAM os Ministros do Tribunal de Contas da União, reunidos em Sessão do Plenário, ante as razões expostas pelo Relator, em:
9.1. com fundamento nos arts. 32, inciso II, e 34 da Lei 8.443/1992, conhecer dos presentes embargos de declaração e, no mérito, acolhê-los parcialmente, tão só para, suprindo a omissão apontada pelo recorrente, nos termos da análise complementar contida nos relatório e voto condutores deste decisum, integrar o voto condutor do acórdão embargado, mantendo-se, todavia, incólume a parte dispositiva do referido aresto;
9.2. dar ciência desta deliberação ao recorrente.

Embargos de declaração contra acórdão que negou provimento a recurso de reconsideração interposto pela recorrente em face de deliberação que julgou suas contas irregulares, imputando-lhe débito e multa, em decorrência de irregularidades nas obras de construção da BR-230/PA, denominada Rodovia Transamazônica.

Departamento Nacional de Infraestrutura de Transportes - Dnit.

3. Interessados/Recorrentes:
3.2. Recorrente: Torc Terraplenagem Obras Rodoviárias e Construções Ltda. (17.216.052/0001-00).

13.1. Ministros presentes: José Mucio Monteiro (Presidente), Benjamin Zymler, Augusto Nardes (Relator) e Aroldo Cedraz.
13.2. Ministros-Substitutos convocados: Augusto Sherman Cavalcanti e Marcos Bemquerer Costa.
13.3. Ministro-Substituto presente: Weder de Oliveira.

TORC - Terraplanagem, Obras Rodoviárias e Construções Ltda.

AUGUSTO NARDES

Ministro Augusto Nardes.

Tratam os presentes autos, originariamente, da tomada de contas especial instaurada em cumprimento ao subitem 9.2.1 do Acórdão 2439/2008-TCU-Plenário, a partir das fiscalizações empreendidas no âmbito do Fiscobras 2008, objeto do TC Processo 006.415/2008-8, tratando de irregularidades nas obras de construção da BR-230/PA, denominada Rodovia Transamazônica, no trecho entre Marabá e Altamira/PA, lote 4, objeto do Contrato PD/2-033/00-00.
2.	Mediante o Acórdão 3100/2013-TCU-Plenário, este Tribunal decidiu, entre outras medidas, julgar as presentes contas irregulares, com fundamento no art. 16, inciso III, alínea "c", da Lei 8.443/1993, e condenar em débito, com aplicação da multa prevista no art. 57 da referida lei, a empresa Torc Terraplenagem Obras Rodoviárias e Construções Ltda., na condição de contratada, pelo desequilíbrio econômico-financeiro do Contrato PD/2-033/00-00, resultante de aditamento contratual com jogo de planilha.
3.	Inconformado com essa decisão, a aludida empresa interpôs recurso de reconsideração (peça 89) , o qual foi apreciado mediante o Acórdão 1353/2018-TCU-Plenário, tendo este Tribunal decidido pela negativa de provimento do apelo.
4.	Examinam-se, nesta oportunidade, embargos declaratórios opostos pela mesma empresa (peça 124) , desta feita alegando que "tanto a Proposta de Mérito da Unidade Técnica (Peça 102) , como o Acórdão 1353/2018-TCU-Plenário, que a examina, foram pontualmente omissos em relação ao exame de um dos principais fundamentos de defesa apresentados no Recurso de Reconsideração da TORC, referente ao ajuste, no preço referencial da Corte de Contas, da taxa de Administração Local contida no BDI".
5.	Sobre isso, esclarece a embargante que, em sede de recurso de reconsideração, teria solicitado a esta Corte de Contas o ajuste dos cálculos comparativos realizados para a análise da ocorrência de dano em face do desequilíbrio econômico-financeiro do Contrato PD/2-033/00-00 tomando por base o seguinte critério: "c) O Sicro 2 da Região Norte de Outubro de 2000 [referencial de preços utilizado pelo Tribunal para fins de quantificação do dano] apresentava uma defasagem na taxa de Administração Local, que era de apenas 4% em um BDI total de 32,55%, o que posteriormente foi reconhecido pelo Tribunal de Contas da União em decisões posteriores, como no Acórdão 2.622/2013-P, que definiu o paradigma (3º quartil) de 9,48%, 'o qual é significativamente superior ao percentual de administração local constante dos comparativos utilizados para a análise dos preços do presente Contrato.' (Peça 89, pág. 7) ;".
6.	Segundo a embargante, na apreciação do recurso de reconsideração, teria havido equívoco de compreensão sobre tal solicitação, consoante explicitado a seguir:
"21. Como se percebe, a Unidade Técnica tratou este pedido de ajuste do preço de referência oficial como se fosse uma requisição da ora Embargante para que o TCU apreciasse a 'remuneração' recebida por ela a esse título. Ora, isso nunca foi objeto de discussão por iniciativa da TORC neste processo. 
22. A taxa de Administração Local percebida pela TORC durante as medições do Contrato n. PD/2-033/00-0 é, percentualmente, a mesma que integrou a proposta contratada, de 20%, portanto, não haveria interesse processual para perseguir sua revisão diante da Corte de Contas. A única discussão proposta no Recurso de Reconsideração se volta ao preço referencial da Unidade Técnica, propondo-se justamente que ele seja corrigido para patamar mais próximo quanto possível da realidade, pois a taxa de Administração Local do BDI do Sicro é excessivamente baixa. 
23. Portanto, claramente esta Embargante requisitou o ajuste da taxa de Administração Local no BDI tão somente no preço referencial de mercado empregado pela Unidade Técnica, que não poderia ser de apenas 4% (quatro por cento) , tendo sugerido a aplicação de um índice em patamar próximo aos índices descritos e apreciados no Acórdão 2622/2013-TCU-Plenário".
7.	Ainda segundo a embargante, a realização do ajuste solicitado, de revisão do percentual de administração local constante do BDI adotado nas composições referenciais de preço, causaria relevante alteração no valor do débito apurado nestes autos em razão do suposto desequilíbrio econômico-financeiro do Contrato PD/2-033/00-00, ante a grande relevância econômica desse componente na análise comparativa de mercado desenvolvida por esta Corte de Contas, tendo em vista que "os preços de referência do SICRO 2 possuíam em 2000 uma taxa de 4% para Administração Local, menos da metade da taxa considerada como mais equilibrada, por exemplo, no Acórdão paradigma 2.622/2013- Plenário, que reconheceu a taxa de 10,68%".
8.	Concluindo, requereu a empresa Torc Terraplenagem Obras Rodoviárias e Construções Ltda. "o acolhimento desta peça de Embargos de Declaração para que seja sanada a omissão apontada, pugnando ainda para que seja concedido efeito infringente deste recurso com redução ou afastamento do suposto sobrepreço e da multa aplicada, em caso de apreciação positiva do fundamento não apreciado".
9.	Mediante o despacho exarado em 28/3/2019 (peça 129) , conheci dos presentes embargos, por preencherem os requisitos de admissibilidade previstos nos arts. 32, inciso II, e 34 da Lei 8.443/1992, suspendendo-se os efeitos dos itens 9.1 e 9.2 do Acórdão 1353/2018-TCU-Plenário.
10.	No mérito, registrei, em sede de cognição sumária, minha percepção, à primeira vista, de que a questão objeto da omissão apontada pela empresa Torc Terraplenagem Obras Rodoviárias e Construções Ltda., a qual se refere às alegações contidas no item III do seu recurso de reconsideração (peça 89) , não havia sido, de fato, analisada com a profundidade necessária na fase anterior do feito, o que me levou ao entendimento preliminar pela ocorrência de vício no acórdão embargado. 
11.	Em vista disso e ante a natureza técnica das alegações apresentadas pela embargante e a materialidade dos valores envolvidos, bem como em respeito ao princípio da ampla defesa e do contraditório e à busca da verdade material, determinei a restituição dos autos à Secretaria de Recursos, para que examinasse os embargos de declaração em tela, pronunciando-se sobre a adequabilidade dos critérios de análise comparativa dos preços praticados no Contrato PD/2-033/00-0, utilizados por este Tribunal para fins de apuração do débito decorrente do desequilíbrio econômico-financeiro resultante de aditamento contratual com jogo de planilha, especificamente no que tange ao percentual de administração local constante do BDI adotado pelo Sicro 2 da Região Norte de outubro de 2000.
12.	Em atenção a esse comando, a unidade técnica lavrou o seguinte parecer (peça 132) :
"INTRODUÇÃO
1.	Trata-se de embargos de declaração (peça 124) opostos pela empresa Torc - Terraplanagem Obras Rodoviárias e Construções Ltda. em face do item 9.1 do Acórdão 1353/2018-TCU-Plenário (peça 110) , rel. Ministro AUGUSTO NARDES (peça 110) , decisão por meio do qual esta Corte de Contas conheceu do recurso de reconsideração e, no mérito, negou-lhe provimento.
HISTÓRICO
2.	No âmbito do Fiscobras 2008, TC Processo 006.415/2008-8, foram identificadas as seguintes irregularidades nas obras fiscalizadas nos presentes autos: (i) projeto básico deficiente; (ii) restrição ao caráter competitivo da licitação; (iii) aditamentos contratuais em limites superiores aos previstos no ordenamento jurídico; (iv) superfaturamento em razão de serviços em duplicidade; e (v) desequilíbrio econômicofinanceiro decorrente de 'jogo de planilha'.
2.1. Cabe ressaltar que as duas primeiras irregularidades citadas foram analisadas e os responsáveis multados com fundamento nos art. 250, § 2º, e 268, incisos II e III, do Regimento Interno do TCU (Acórdão 2373/2010-TCU-Plenário, rel. Ministro WALTON ALENCAR RODRIGUES) . Tal deliberação foi recorrida pelas partes e o pedido de reexame teve seu provimento negado (Acórdão 828/2013-TCU-Plenário) .
2.2. As três últimas irregularidades supracitadas, por terem relação direta com os débitos levantados na auditoria, foram analisadas neste processo, o qual foi autuado em janeiro de 2009, conforme determinação constante do subitem 9.2.1 do Acórdão 2439/2008-TCU-Plenário, rel. Ministro UBIRATAN AGUIAR, com vistas a apurar os valores considerados indevidos e efetivamente pagos, no âmbito do Contrato PD/2-033/00-00 (peça 1, p. 2-3) .
2.3. Em abril de 2009, por meio do Ofício 697/2009/DIR (peça 1, p. 10-40) , o DNIT encaminhou a esta Corte documentos e informações necessários à individualização do débito e à citação dos responsáveis, para atender ao disposto na diligência expedida nos autos, conforme Ofício 47/2009-TCU/SECOB, de março de 2009 (peça 1, p. 8) .
2.4. Em março de 2010, conforme parecer da unidade técnica responsável pela instrução inicial do feito, entendeu-se que não haveria como estabelecer nexo de causalidade entre a aprovação do projeto executivo e a alteração da relação econômico-financeira do Contrato PD/2033/00-00, pois os responsáveis pela elaboração e aprovação do projeto executivo não tiveram participação na elaboração e aprovação do projeto básico deficiente, uma das causas do desequilíbrio econômico-financeiro do contrato, o que afastaria a responsabilização do Sr. Miguel Dário Ardissone Nunes e das empresas Maia Melo Engenharia Ltda. e Seplane Serviços de Engenharia e Planejamento do Nordeste (peça 2, p.7) .
2.5. Nesse mesmo parecer, foram calculados os débitos de R$ 8.618.452,26 (ref.: agosto/2000) , relativo à alteração substancial da relação econômico-financeira por meio de aditivos contratuais, o que ocasionou desequilíbrio econômico-financeiro decorrente de 'jogo de planilha', e de R$ 362.185,20 (ref.: agosto/2000) , relativo ao superfaturamento em razão de serviços em duplicidade (peça 2, p. 10) .
2.6. Foram citados como responsáveis solidários pelos débitos apurados, nos termos do art. 12, incisos I e II da Lei 8.443/1992:
a) a empresa Torc - Terraplenagem Obras Rodoviárias e Construções Ltda., na condição de contratada, pelo desequilíbrio econômico-financeiro resultante do aditamento contratual, e pelo recebimento de pagamento de itens contratados em duplicidade;
b) o Sr. Manoel Nazareth Sant Anna Ribeiro, na condição de responsável pela assinatura do Contrato PD/2-033/00-00 com itens em duplicidade (peça 20, p. 29-34) e pela formalização do 5º (peça 23, p. 13-14) e do 9º (peça 25, p. 6-7) termos aditivos que resultaram no desequilíbrio econômico-financeiro do contrato em desvantagem para a Administração; e
c) os Srs. João Bosco Lobo, Raimundo Brito Façanha, e Renato Nunes Gouveia, na condição de membros da Comissão de Medição dos serviços de construção e pavimentação da rodovia BR-230 - Transamazônica, trecho divisa TO/PA - divisa PA/AM, subtrecho Itupiranga - Altamira, segmento km 252,0 - km 357,0 (peça 1, p. 45) , pela duplicidade de pagamentos.
2.7. Efetivadas as citações, apresentadas as alegações de defesa dos responsáveis, esta Corte de Contas, ante a não elisão do dano ao erário, decidiu, por meio do Acórdão 3100/2013-TCU-Plenário, rel. Ministro WALTON ALENCAR RODRIGUES, transcrito abaixo:
9.1. excluir da presente relação processual Raimundo Brito Façanha, João Bosco Lobo, e Renato Nunes Gouveia;
9.2. rejeitar parcialmente as alegações de defesa apresentadas por Manoel Nazareth Sant Anna Ribeiro e pela empresa Torc - Terraplenagem Obras Rodoviárias e Construções Ltda.;
9.3. julgar, com fundamento nos artigos 1º, inciso I; 16, inciso III, alíneas 'c' e § 2º; 19, caput; e 23, inciso III, da Lei 8.443/1992, irregulares as contas de Manoel Nazareth Sant Anna Ribeiro e condená-lo, em solidariedade com a empresa Torc - Terraplenagem Obras Rodoviárias e Construções Ltda., ao pagamento dos valores abaixo discriminados, atualizados monetariamente e acrescidos dos juros de mora devidos, calculados a partir das datas indicadas, até a data do efetivo recolhimento, na forma da legislação vigente, fixando-lhes o prazo de 15 (quinze) dias, a contar da notificação, para comprovarem, perante o Tribunal, o recolhimento da dívida aos cofres do Departamento Nacional de Infraestrutura de Transportes (Dnit) ;
	Data de Ocorrência
	Valor do Débito (R$) 

	8/10/2002
	1.180.591,73

	23/10/2002
	1.180.391,11

	13/12/2002
	158.309,84

	30/12/2002
	461,99

	30/12/2002
	416,10

	6/6/2003
	18.983,07

	6/6/2003
	147.204,02

	6/6/2003
	519.911,28

	6/6/2003
	35.496,40

	11/7/2003
	214.620,38

	8/1/2004
	433.620,53

	18/6/2004
	1.798.059,25

	21/6/2004
	139.012.64

	21/6/2004
	294.374,39

	21/6/2004
	26.928,46

9.4. aplicar, individualmente, ao Sr. Manoel Nazareth Sant Anna Ribeiro e à empresa Torc-Terraplenagem Obras Rodoviárias e Construções Ltda. a multa prevista no art. 57 da Lei 8.443/1992, no valor individual de R$ 1.000.000,00 (um milhão de reais) , com a fixação do prazo de quinze dias, a contar da notificação, para comprovarem, perante o Tribunal, o recolhimento das dívidas aos cofres do Tesouro Nacional, nos termos do art. 214, inciso III, alínea 'a', do Regimento Interno/TCU, atualizada monetariamente desde a data deste acórdão, até a data do efetivo recolhimento, se forem pagas após o vencimento, na forma da legislação em vigor;
9.5. autorizar, desde logo, com fundamento no art. 28, inciso II, da Lei 8.443/1992, a cobrança judicial das dívidas, caso não sejam atendidas as notificações;
9.6. remeter cópia do presente acórdão, bem como do Relatório e do Voto que o fundamentam, à Procuradoria da República no estado do Pará, nos termos do art. 16, § 3º, da Lei 8.443/1992;
9.7. encaminhar cópia do presente acórdão ao Departamento Nacional de Infraestrutura de Transportes e ao Ministério dos Transportes.
2.8. Irresignada, a empresa Torc - Terraplenagem Obras Rodoviárias e Construções Ltda. interpôs recurso de reconsideração (peça 89) , o qual foi conhecido e, no mérito, tido seu provimento negado, nos termos do Acórdão 1353/2018-TCU-Plenário (peça 110) . 
2.9. Ainda incorformada, a Torc - Terraplenagem Obras Rodoviárias e Construções Ltda. opôs embargos de declaração (peça 124) , que é objeto do presente exame.
EXAME DE ADMISSIBILIDADE
3.	Inicialmente, deve-se registrar que o relator, Ministro AUGUSTO NARDES, conheceu dos presentes embargos conforme item 9 do seu despacho de peça 129, suspendendo-se os efeitos dos itens 9.1 e 9.2 do Acórdão 1353/2018-TCU-Plenário, eis que preenchidos os requisitos processuais aplicáveis à espécie.
3.1. Nesse contexto, cumpre trazer à baila trecho do despacho exarado pelo Ministro-Relator da espécie recursal ora em apreço: 
9.	Quanto à admissibilidade do feito, conheço dos presentes embargos, por preencherem os requisitos de admissibilidade previstos nos arts. 32, inciso II, e 34 da Lei nº 8.443/1992, suspendendo-se os efeitos dos itens 9.1 e 9.2 do Acórdão 1353/2018-TCU-Plenário.
10. No mérito, em sede de cognição sumária, me parece, à primeira vista, que a questão objeto da omissão apontada pela empresa Torc Terraplenagem Obras Rodoviárias e Construções Ltda., a qual se refere às alegações contidas no item III do seu recurso de reconsideração (peça 89) , não foi, de fato, analisada com a profundidade necessária na fase anterior do feito, o que me leva à conclusão pela ocorrência de vício no acórdão embargado. 
11. De fato, revendo os exames empreendidos nos autos, não logrei identificar uma manifestação expressa sobre os questionamentos apresentados em sede de recurso de reconsideração envolvendo o percentual de administração local constante do BDI adotado nas composições referenciais de preço do Sicro 2 da Região Norte de outubro de 2000, cujo acolhimento pode levar à revisão do critério de análise de sobrepreço/superfaturamento no Contrato PD/2-033/00-00 e, por conseguinte, do dano levantado nesta tomada de contas especial.
12. Destarte, ante a natureza técnica das alegações apresentadas pela embargante e a materialidade dos valores envolvidos e em respeito ao princípio da ampla defesa e do contraditório e à busca da verdade material, entendo necessária, preliminarmente, a restituição dos autos à Secretaria de Recursos, para que examine os embargos de declaração apresentados pela empresa Torc Terraplenagem Obras Rodoviárias e Construções Ltda., pronunciando-se sobre a adequabilidade dos critérios de análise comparativa dos preços praticados no Contrato PD/2-033/00-0, utilizados por este Tribunal para fins de apuração do débito decorrente do desequilíbrio econômico-financeiro resultante de aditamento contratual com jogo de planilha, especificamente no que tange ao percentual de administração local constante do BDI adotado pelo Sicro 2 da Região Norte de outubro de 2000. (Grifou-se) .
EXAME TÉCNICO
4.	Delimitação
4.1. Constitui objeto dos presentes embargos de declaração definir a seguinte questão: inadequabilidade na aplicação do percentual de administração local constante do BDI.
5.	Inadequabilidade na aplicação do percentual de administração local constante do BDI
5.1. A embargante apresenta a tese de que o percentual de administração local constante do BDI adotado nas composições referenciais de preço do Sicro 2 da Região Norte de outubro de 2000 (4%) não estaria adequado ao contexto da execução do Contrato PD/2033/00-00, tendo aduzido os seguintes argumentos (peça 124, p. 3-10) :
a) a taxa de 4%, alusiva à composição de BDI de 32,55% (estipulada no Manual Sicro 2 e adotada como referência pelo Acórdão 3100/2013-TCU-Plenário) , seria uma taxa bastante inferior à realidade do Contrato PD/2033/00-00, a ensejar distorções nos preços pactuados (peça 124, p. 4) ;
b) o BDI de sua proposta comercial relativamente à execução das obras do Lote 4 da BR 230/PA (Transamazônica) , para custeio da administração local, teria sido de 20%, haja vista que existiriam uma série de despesas extraordinárias e custos mais elevados (insuficiência de recursos materiais e humanos para a realização de grandes empreendimentos) quando comparadas a outras regiões do Brasil (peça 124, p. 4-5) ;
c) haveria patamares de percentual de administração local mais adequados ao caso concreto (a exemplo de análises mais recentes do DNIT - Sicro 3, e do próprio TCU- Acórdão 2622/2013-TCU-Plenário) (peça 124, p. 5-6) ;
d) o TCU teria reiterado em outras decisões no âmbito da temática de obras o paradigma advindo do Acórdão 2622/2013-TCU-Plenário (a exemplo do Acórdão 477/2015-TCU-Plenário, rel. Ministro BENJAMIN ZYMLER - adoção do terceiro quartil de 10,68%) - peça 124, p. 6; e
e) suas razões recursais acerca da questão residiriam na correção do preço referencial alusivo à taxa de Administração Local do BDI, o qual estaria demasiadamente baixo e fora da realidade (peça 124, p. 7) .
Análise:
5.2. Antes de adentrar ao mérito, é importante pontuar que os embargos de declaração não objetivam discutir erros de procedimento ou de julgamento do processo, razão por que não são aptos a anular ou reformar a decisão recorrida. Excepcionalmente, porém, é possível que a correção do vício alegado leve naturalmente a um daqueles resultados. Nessa hipótese, são conferidos efeitos infringentes (modificativos) aos embargos de declaração.
5.3. No caso concreto, verifica-se conforme destacado pelo relator, de plano, a ocorrência de omissão sobre ponto relevante da defesa (adequabilidade ou não da aplicação do percentual de administração local constante do BDI de 4%) , fato esse que será o objeto deste exame, não cabendo, neste momento processual (oposição de embargos de declaração) , a rediscussão de quaisquer outros pontos referentes ao mérito do feito (a exemplo da questão do valor da multa - aduzido pela embargante à peça 124, p. 9) .
5.4. Não merece prosperar a tese trazida pela embargante de que o percentual de administração local constante do BDI adotado nas composições referenciais de preço do Sicro 2 da Região Norte de outubro de 2000 (4%) não estaria adequado ao contexto da execução do Contrato PD/2033/00-00. 
5.5. Com efeito, a taxa de 4%, alusiva à composição de BDI de 32,55% não se revela distante da realidade, vigente à época do aludido contrato, haja vista a conjunção dos seguintes fatores:
a) o BDI da proposta contratada foi de 42% (peça 77, p. 4-5) ;
b) os custos de administração local (20%) foram considerados no percentual do BDI (peça 124, p. 4) ;
c) o Sicro 3 e o Acórdão 2622/2013-TCU-Plenário consideram os percentuais de administração local como custo direto, sendo que este último considera um BDI de referência médio para obras rodoviárias de (20,97%) , com percentual abaixo do BDI padrão à época e menos da metade do contratado; e
d) no bojo dos dados fundamentadores do Acórdão 2622/2013-TCU-Plenário, constatou-se que o valor médio da administração local, quando discriminado na planilha de custos diretos, chega a ser quase o dobro do percentual médio desse item quando ele está embutido no BDI, ou seja, 7% e 4,04%, respectivamente (item 108 do voto condutor do Acórdão 2622/2013-TCU-Plenário) .
5.6. Como se vê, restou demonstrada uma diferença significativa (na ordem de 73%) entre o percentual médio de custo de administração local (considerado como custo direto) e o mesmo considerado na condição de componente do BDI. Tal constatação evidencia que o percentual de administração local adotado no caso concreto revela-se, ao contrário do aduzido pela embargante, adequado à realidade.
5.7. À propósito, com relação ao Acórdão 477/2015-TCU-Plenário, mencionado pelo embargante, cabe ressaltar que esse caso concreto é distinto deste. Efetivamente, o precedente trata de caso de adoção conservadora de BDI referencial de 24,23% (terceiro quartil) , em substituição a um BDI contratado de 20,25% (dentro da faixa aceitável de BDI trazido no Acórdão 2622/2013-TCU-Plenário) , considerando que os contratos ali examinados representavam parte de um mesmo todo e obtiveram sobrepreço final inferior a 0,2%.
5.8. Ocorre que, no caso do Contrato PD/2033/00-00, o BDI adotado (42%) estava deveras acima do referencial da época (32,55%) , além de que o sobrepreço contratual foi de 5,7% e a variação na situação de equilíbrio econômico-financeiro foi de 17,1% (peça 67, p. 10) .
5.9. Nesse ponto, cabe trazer à baila trecho do voto condutor do Acórdão 3576/2019-TCU-Primeira Câmara, in verbis:
 (...) De forma análoga ao entendimento que tive ao relatar o Acórdão 1624/2018-TCU-Plenário, considero que as bases conceituais para elaboração de um orçamento de referência, incluindo a metodologia de orçamentação e o patamar de BDI, devem ser as mesmas em vigor no momento da assinatura da avença.
Não cabe ajustar o orçamento de referência utilizado pelo TCU com critérios ou com taxas de BDI que só foram estabelecidos em momento posterior ao da realização da licitação. Nesse aspecto, o BDI utilizado como referência pelo TCU (32,55%) é mais elevado porque à época do ajuste contemplava algumas rubricas que posteriormente passaram a ser incluídas como itens na planilha orçamentária da obra. (...) (Grifou-se) .
5.10. Outro tema relevante a ser tratado neste exame refere-se à possibilidade de que condições especiais justifiquem a utilização de preços não contidos nesses sistemas, devendo tais razões da adoção de outros valores estarem devidamente justificadas em relatório técnico circunstanciado, aprovado pela autoridade competente.
5.11. Nesse sentido, a jurisprudência desta Corte de Contas, exemplificada nos Acórdão 273/2010-TCU-Plenário, rel. JOSÉ JORGE; 2074/2010-TCU-Plenário, rel. WEDER DE OLIVEIRA; 3077/2010-TCU-Plenário, rel. AUGUSTO NARDES; 3229/2010-TCU-Plenário, rel. WALTON ALENCAR RODRIGUES; 859/2009-TCU-Plenário, rel. AUGUSTO SHERMAN; 1981/2009-TCU-Plenário, rel. VALMIR CAMPELO; 438/2008-TCU-Plenário, rel. AUGUSTO NARDES; 1891/2008-TCU-Plenário, rel. RAIMUNDO CARREIRO; 1427/2007-TCU-Plenário, rel. BENJAMIN ZYMLER; 2526/2007-TCU-Plenário, rel. BENJAMIN ZYMLER; 2056/2015-TCU-Plenário, rel. AGUSTO NARDES; 1713/2015-TCU-Plenário, rel. BENJAMIN ZYMLER; 854/2016-TCU-Plenário, rel. BENJAMIN ZYMLER; 1497/2017-TCU-Plenário, rel. ANDRÉ DE CARVALHO e 719/2018-TCU-Plenário, rel. BENJAMIN ZYMLER, é de que, em se tratando de obras rodoviárias, salvo justificativa técnica devidamente fundamentada, os preços constantes do orçamento básico definitivo devem estar em conformidade com o Sistema de Custos de Obras Rodoviárias (Sicro) e, caso os serviços não estejam referenciados neste sistema (Sicro) , é necessário ajustar as composições de preços à mediana do Sistema Nacional de Pesquisa de Custos e Índices da Construção Civil (Sinapi) .
5.12. Tais circunstâncias especiais, em que pese terem sido arguidas pela embargante (peças 89, p. 2-3 e 8) , não foram devidamente comprovadas mediante a apresentação de justificativas técnicas adequadas e fundamentadas que demonstrem particularidades da obra que não estejam contempladas no sistema referencial adotado pelo TCU.
5.13. Nessa oportunidade, cabe esclarecer, quanto à uma das circunstâncias mencionadas pela embargante (pluviometria - peça 89, p. 8) , que o entendimento do TCU é de que não é aceitável a inclusão do fator chuva nos orçamentos de obras rodoviárias, pois a precipitação de chuvas ordinárias não repercute de modo significativo sobre os custos dos empreendimentos, além de ser contrabalanceada por fatores não considerados pelo Sicro na formação do preço de referência, como fator de barganha, economia de escala, valor residual subestimado no cálculo das depreciações dos equipamentos, produtividades ultrapassadas, entre outros. Nesse sentido, tem-se os Acórdãos TCU 1737/2017, rel. Ministro VITAL DO RÊGO, e 1637/2016-TCU, rel. Ministro BENJAMIN ZYMLER, 859/2009-TCU-Plenário, rel. Ministro AUGUSTO SHERMAN, 1922/2011, rel. Ministro VALMIR CAMPELO, 278/2008, rel. Ministro MARCOS BEMQUERER, 396/2011, rel. Ministro JOSÉ MÚCIO MONTEIRO, e 1537/2010, rel. Ministro JOSÉ MÚCIO MONTEIRO, todos do Plenário.
CONCLUSÃO
6.	Das análises anteriores, conclui-se pelo acolhimento dos embargos apenas para prestar os esclarecimentos contidos nesta instrução e sintetizados abaixo:
a) não cabe ajustar o orçamento de referência utilizado pelo TCU com critérios ou com taxas de BDI que só foram estabelecidos em momento posterior ao da realização da licitação;
b) o critério do Sicro 3 e do Acórdão 2622/2013-TCU-Plenário consideram os percentuais de administração local como custo direto, sendo que este último considera um BDI de referência médio para obras rodoviárias de (20,97%) , com percentual abaixo do BDI padrão à época (32,55%) e menos da metade do contratado (42%) , além de que, no estudo do aludido decisum, verificou-se que o valor médio da administração local, quando discriminado na planilha de custos diretos, chega a ser quase o dobro do percentual médio desse item quando ele está embutido no BDI, ou seja, 7% e 4,04%, respectivamente;
c) não foram aduzidas aos autos justificativas técnicas adequadas e fundamentadas que demonstrem particularidades da obra que não estejam contempladas no sistema referencial adotado pelo TCU.
6.1. Cabe ressaltar que o acolhimento dos embargos em questão não repercute no mérito deste processo, não havendo, pois, reflexos no dispositivo do acórdão embargado.
PROPOSTA DE ENCAMINHAMENTO
7.	Ante todo o exposto, submete-se à consideração superior a presente análise dos embargos de declaração opostos pela empresa Torc - Terraplenagem Obras Rodoviárias e Construções Ltda. em face do item 9.1 do Acórdão 1353/2018-TCU-Plenário, propondo-se, com fundamento nos arts. 32, inciso II, e 34, da Lei 8.443/1992:
a) 	conhecer dos embargos de declaração e, no mérito, acolhê-los apenas para prestar os esclarecimentos contidos na instrução, mantendo-se inalterada a parte dispositiva da deliberação embargada; e 
b)	 dar ciência da deliberação que vier a ser adotada à embargante, ao Sr. Manoel Nazareth Sant Anna Ribeiro, ao Departamento Nacional de Infraestrutura de Transportes (DNIT) , e aos demais interessados".
	É o relatório.

Igor Fellipe Araujo de Sousa (OAB/DF 41.605) e outros, representando Torc Terraplenagem Obras Rodoviárias e Construções Ltda.

Não atuou.

EMBARGOS DE DECLARAÇÃO. EXISTÊNCIA DE OMISSÃO NA DELIBERAÇÃO EMBARGADA. ACOLHIMENTO. CORREÇÃO DO VÍCIO. MANUTENÇÃO DA DECISÃO EMBARGADA. Resta caracterizado vício interno de omissão quando questão suscitada pelas partes, essencial ao desfecho da lide, não foi apreciada pela "sentença" em sentido amplo, a qual é composta pelo relatório, pela fundamentação e pela parte dispositiva.

TOMADA DE CONTAS ESPECIAL (TCE)

Secretaria de Recursos - Serur.

De início, reitero que os presentes embargos devem ser conhecidos, por preencherem os requisitos de admissibilidade previstos nos arts. 32, inciso II, e 34 da Lei 8.443/1992.
2. 	Como preliminar de mérito, e a título pedagógico, observo que os embargos de declaração são, em regra, recurso integrativo, que objetivam expungir da decisão embargada os vícios da omissão, contradição ou obscuridade. Vicente Greco Filho assim define esses vícios da deliberação:
" (...) obscuridade: defeito consistente na difícil compreensão do texto da sentença e pode decorrer de simples defeito redacional ou mesmo de má formulação de conceitos, havendo obscuridade quando a sentença está incompreensível no comando que impõe e na manifestação de conhecimento e vontade do juiz.
contradição: afirmação conflitante, quer na fundamentação, quer entre a fundamentação e a conclusão, sendo que, nesses casos, a correção da sentença, em princípio, não levaria a uma verdadeira modificação da sentença, mas apenas a um esclarecimento de seu conteúdo.
omissão: caso em que a sentença é complementar, passando a resolver questão não solucionada, ganhando substância, portanto, sendo que as questões que devem ser resolvidas pelo juiz são todas as relevantes postas pelas partes para a solução do litígio, bem como as questões de ordem pública que o juiz deve resolver de ofício, como, por exemplo, a coisa julgada."
 (in Direito Processual Civil Brasileiro 11ª edição, 2º Volume, Editora Saraiva, p. 259/260) .
3.	No mesmo sentido a jurisprudência dos tribunais pátrios, da qual reproduzo excerto do voto condutor da seguinte deliberação do egrégio STJ, a rememorar que os declaratórios:
" (...) objetivam expungir da decisão embargada, o vício da omissão, entendida como aquela advinda do próprio julgado e prejudicial à compreensão de causa, e não aquela que entenda o embargante, ainda mais como meio transverso a impugnar os fundamentos da decisão recorrida". (STJ, EDcl REsp 351490, DJ 23/09/2002) .
4.	Nessa linha, confiram-se, também, os Acórdão 1810/2008-TCU-Segunda Câmara, 92/2004 e 328/2004, do Plenário, e 71/2006 e 186/2006, da 1ª Câmara, bem como a jurisprudência do Supremo Tribunal Federal, a exemplo da decisão exarada no RE 327376/DF, pelo Ministro Carlos Velloso, in verbis: "Não cabe, por outro lado, em sede de embargos de declaração, rediscutir a matéria decidida, para modificar o julgado em sua essência ou substância. (...) . Inviável, portanto, o RE, nego-lhe seguimento".
5.	Feitos esses destaques, acolho, de pronto, as análises e conclusões da Secretaria de Recursos, cujos fundamentos incorporo às minhas razões de decidir.
6.	Com efeito, consoante confirmou a unidade técnica, houve omissão no Acórdão 1353/2018-TCU-Plenário, na medida em que este Tribunal deixou de se pronunciar sobre questão suscitada pela embargante na fase anterior do feito, essencial ao desfecho da lide, qual seja, a alegada inadequabilidade dos critérios de análise comparativa dos preços praticados no Contrato PD/2-033/00-0, utilizados nos autos para fins de apuração do débito decorrente do desequilíbrio econômico-financeiro resultante de aditamento contratual com jogo de planilha, especificamente no que tange ao percentual de administração local constante do BDI adotado pelo Sicro 2 da região Norte de outubro de 2000.
7.	Assim, reconhecida a referida omissão no exame da peça recursal aviada pela recorrente, cabe a análise da aludida argumentação para fins de integração ao julgado ora embargado, bem assim da sua eventual repercussão no mérito deliberado.
8.	Nesse sentido, cabe registrar que a empresa Torc Terraplenagem Obras Rodoviárias e Construções Ltda. foi condenada em débito, pelo valor original de R$ 6.148.381,19, em decorrência da alteração substancial da relação econômico-financeira do Contrato PD/2-033/00-00, haja vista que o contrato apresentava desconto de 11,4% em relação à referência Sicro 2, região Norte, agosto/2000, e passou a apresentar sobrepreço de 5,7% frente a essa referência, após a formalização do 5º (peça 23, fls. 13/14) e do 9º (peça 25, fls. 6/7) termos aditivos, em afronta ao princípio da economicidade.
9.	No caso, na análise comparativa dos preços praticados no Contrato PD/2-033/00-0, feita utilizando-se o método do desconto acolhido pelo Acórdão 1755/2004-TCU-Plenário, aplicou-se, dentre outros parâmetros, o BDI de referência do Sicro 2 à época do contrato, que era de 32,55%, sendo 4% a título de administração local, no lugar do BDI contratado, que foi de 42%, com percentual contratual de administração local de 20%.
10.	Contra essa decisão a responsável apresentou recurso de reconsideração contestando a existência de sobrepreço na execução do Contrato PD/2-033/00-0, defendendo, no que interessa à presente assentada, a adoção, no mínimo, do percentual de administração local do terceiro quartil definido pelo subitem 9.2.2 do Acórdão 2622/2013-TCU-Plenário para a análise da adequabilidade das planilhas orçamentárias das obras públicas (10,68%) , nos seguintes termos (peça 89, item III) :
"27. Não obstante os cálculos acima apresentados já demonstrarem a regularidade dos preços contratuais, é certo que, para uma análise minimamente adequada do presente Contrato, impõe-se ainda o analisar os custos de administração local.
28. Isso porque o percentual de administração local constante do BOI adotado nas composições referenciais (BOI: 32,55%, sendo 4% a título de administração local e central) não reflete os valores necessários à efetiva remuneração de toda a estrutura administrativa local de condução e apoio à execução das obras - a qual compreende os gastos relativos à pessoal (chefia da obra, administração do contrato, engenharia e planejamento, equipe de segurança e medicina do trabalho, pessoal de recursos humanos, vigias, e demais mãos-de-obra não computadas nas composições de preços unitários dos serviços) e às despesas gerais de administração (veículos e equipamentos indiretos, contas de telefone, luz e água, material de escritório, cópias xerográficas e heliográficas, dentre outros) -, gerando, portanto, distorções no exame dos preços contratuais. 
29. Nesse contexto, cumpre destacar que, para o novo manual de custos rodoviários, Sicro 3 - atualmente em fase de aprimoramento pelo DNIT -, o qual possui como uma de suas principais propostas a retirada da administração local do BOI e sua inserção como item específico da planilha orçamentária, foi elaborada matriz de dimensionamento da administração local por tipo e valor de obra (Anexo 4) . 
30. Conforme dados constantes da referida matriz - elaborada a partir da análise de diversos editais de licitação de obras rodoviárias, a qual, segundo os próprios termos do Sicro 3, 'reflete de forma adequada as estimativas dos custos com administração local' - , para as obras de construção rodoviária, cujo valor total do empreendimento seja inferior a R$100.000.000,00 (cem milhões de reais) e cujo prazo de execução seja de aproximadamente 24 (vinte e quatro) meses - características que se mostram compatíveis com as da obra ora em análise -, as despesas mensais de administração local somam aproximadamente R$ 375.053,40 (trezentos e setenta e cinco mil, cinquenta e três reais e quarenta centavos) . 
31. Assim, de acordo com o Sicro 3, para a execução de obras similares às da BR230/PA seria despendido um montante total de, aproximadamente, R$ 9.476.281,60 (nove milhões, quatro mil setecentos e oitenta e um reais e sessenta centavos a título de administração local, constituindo um percentual de 9,48%, o qual é significativamente superior ao percentual de administração local constante dos comparativos utilizados para a análise dos preços do presente Contrato. 
32. Importante ressaltar que, por meio do Acórdão n. 2.622/2013, esta própria Corte de Contas calculou a mediana dos custos de administração local de contratos de obras de rodovias e ferrovias, bem como os valores do primeiro quartil e terceiro quartil, referendando a utilização desses parâmetros para a análise da adequabilidade das planilhas orçamentárias, confira-se: 
9.2.2. na verificação da adequabilidade das planilhas orçamentárias das obras públicas, utilizar como referência do impacto esperado para os itens associados à administração local no valor total do orçamento, os seguintes valores percentuais obtidos no estudo de que tratam estes autos:
	Percentual de Administração Local inserido no Custo Direto
	1º Quartil
	Médio
	3º Quartil

	CONSTRUÇÃO DE EDIFÍCIOS
	3,49%
	6,23%
	8,87%

	CONSTRUÇÃO DE RODOVIAS E FERROVIAS
	1,98%
	6,99%
	10,68%

	CONSTRUÇÃO DE REDES DE ABASTECIMENTO DE ÁGUA, COLETA DE ESGOTO ECONSTRUÇÕES CORRELATAS
	4,13%
	7,64%
	10,89%

	CONSTRUÇÃO E MANUTENÇÃO DE ESTAÇÕES E REDES DE DISTRIBUIÇÃO DE ENERGIA ELÉTRICA
	1,85%
	5,05%
	7,45%

	OBRAS PORTUÁRIAS, MARÍTIMAS E FLUVIAIS
	6,23%
	7,48%
	9,09%

33. No presente caso, a utilização do percentual do terceiro quartil revela-se mais apropriada, haja vista que, em função das características locais da obra contratada, os custos de administração local se mostravam efetivamente mais elevados. 
34. Com efeito, para a execução das obras da BR-230/PA, as despesas a título de administração local eram significativas, tendo em vista, principalmente, os seguintes elementos:
- O acesso ao local das obras era de imensa dificuldade: para se chegar em Altamira (local mais próximo aos trabalhos para a instalação do canteiro) , era necessário não só percorrer longas distâncias em estradas precárias, como também realizar travessia a balsa do Rio Xingu; 
- Mão de obra: no entorno da obra não havia mão de obra qualificada disponível, razão pela qual mostrava-se necessária a contratação de força de trabalho de outras regiões, o que, consequentemente ensejaria custos adicionais de (i) alojamento; (ii) adicional no salário de aproximadamente 30%, sem o qual os trabalhadores não se disporiam a trabalhar em região tão distante e (iii) 'baixadas' (ou seja, a ida dos trabalhadores para suas casas de 3 em 3 meses) . Ressalta-se que nenhum desses custos é contemplado no Sicro; 
- Pluviometria: devido aos altos índices de chuva da Região Amazônica durante o período compreendido entre meados de novembro a meados de maio, os serviços só podem ser executados nos seis meses restantes do ano, realidade esta que é de pleno conhecimento das empresas e também dos governos locais. É certo que, durante o período chuvoso, muito embora não seja possível a execução de serviços e, consequentemente, o recebimento de valores, toda a estrutura (mão de obra e equipamentos) deve ser mantida na obra - ensejando custos adicionais, como, por exemplo, encargos sociais e depreciação dos equipamentos -, já que sua desmobilização e remobilização acarretariam o dispêndio de valores ainda maiores. 
35. E, ciente dessa realidade, a TORC considerou, em seu BDI, um percentual de 20% para a administração local, que pode parecer elevado em uma primeira impressão, a qual por certo se dissipa ao se adentrar na realidade do empreendimento.
36. Desta feita, ainda que não se utilize o percentual contratual de administração local, seria mais do que razoável analisar os preços tendo por base o percentual do terceiro quartil do acórdão supracitado desta Corte de Contas. E, por meio da referida análise é possível verificar de forma ainda mais clara a vantajosidade dos preços da proposta contratada, senão vejamos: 
i. SICRO Pará jun/2004 - conforme já demonstrado, comparativo mais adequado, o qual reflete com maior propriedade as particularidades da obra (Anexo 5) ,: 
- Valor contratual TORC R$ 26.459.570,25; 
- Valor SICRO Pará jun/2004 considerando 10,68% de adm. local R$ 30.030.467,51;
- Benefício ao Erário R$ 3.570.897,26 
ii. SICRO Norte out/2000 com o necessário ajuste do valor do serviço escavação carga e transporte de material com motoscraper (Anexo 6) : 
- Valor contratual TORC R$ 26.459.570,25; 
- Valor SICRO outubro/2000 considerando 10,68% de adm. local R$ 27.862.207,00;
- Benefício ao Erário R$ 1.402.636,76 
37. Ainda que não se admita a utilização do percentual do terceiro quartil, é certo que cumpre ao menos analisar os custos de administração local em consonância com a mediana calculada por este Tribunal, de forma a reduzir a tamanha discrepância existente entre os custos efetivamente incorridos pela empresa a esse título - os quais, frisa-se, sequer foram remunerados integralmente pela Administração - e os valores de administração local das composições de referência: 
iii. SICRO Pará jun/2004 - conforme já demonstrado, comparativo mais adequado, o qual reflete com maior propriedade as particularidades da obra (Anexo 7) :
- Valor contratual TORC R$ 26.459.570,25; 
- Valor SICRO Pará jun/2004 considerando 6,99% de adm local R$ 29.253.455,42;
- Benefício ao Erário R$ 2.793.885,17 
iv. SICRO Norte out/2000 com o necessário ajuste do valor do serviço escavação carga e transporte de material com motoscraper (Anexo 8) : 
- Valor contratual TORC R$ 26.459.570,25; 
- Valor SICRO outubro/2000 considerando 6,99% de adm local R$ 27.141.296,75;
- Benefício ao Erário R$ 681.726,50 
38. Da análise desses comparativos, percebe-se mais uma vez que a proposta contratada não só se encontrava em consonância com os preços de mercado, como também se mostrava benéfica ao Erário, não havendo que se falar na existência de irregularidades imputáveis à empresa". 
11.	Como base no alegado, requereu que este Tribunal revisse, na análise comparativa dos preços praticados no âmbito do Contrato PD/2-033/00-00, o referencial adotado no acórdão condenatório - lastreado no Sicro 2 -, ajustando a taxa de administração local do BDI para patamares mais próximos da realidade e reconhecidos em análises mais recentes do Dnit (na fase de desenvolvimento do Sicro 3) e do próprio TCU (Acórdão 2622/2013-TCU-Plenário) . 
12.	Nos embargos de declaração, a empresa Torc Terraplenagem Obras Rodoviárias e Construções Ltda. reitera o pedido de ajuste dos cálculos comparativos para análise de sobrepreço no aludido contrato, tendo por base o seguinte critério, no que interessa ao feito: "c) O Sicro 2 da Região Norte de Outubro de 2000 apresentava uma defasagem na taxa de Administração Local, que era de apenas 4% em um BDI total de 32,55%, o que posteriormente foi reconhecido pelo Tribunal de Contas da União em decisões posteriores, como no Acórdão 2.622/2013-P, que definiu o paradigma (3º quartil) de 9,48%, 'o qual é significativamente superior ao percentual de administração local constante dos comparativos utilizados para a análise dos preços do presente Contrato.' (Peça 89, pág. 7) ;"
13.	Segundo colocado pela embargante, "a manutenção do critério exigido pela antiga SECOB, a partir da aplicação pura do SICRO 2 Região Norte (SICRO 2 Região Norte de Outubro/2000, retroagido para agosto de 2000 pelo índice de reajustamento de obras rodoviárias da FGV - Conforme §84 da Instrução da Unidade Técnica citado no VOTO condutor do Acórdão 3100/2013-TCU-Plenário) , inflava o suposto sobrepreço identificado, haja vista a não adaptação desta referência de mercado às particularidades do orçamento desta obra, realizada na região amazônica do interior do estado do Pará".
14.	Ao se pronunciar sobre tais alegações, a Serur entendeu pela adequabilidade dos parâmetros de preço utilizados pelo Tribunal para o cálculo do superfaturamento no Contrato PD/2-033/00-00, inclusive quanto ao percentual de administração local constante do BDI referencial, os quais consistiram nos preços e serviços constantes do sistema oficial do Dnit destinado a obras rodoviárias relativos à mesma região da obra sob exame e com a mesma data-base do contrato examinado (Sistema de Custos de Obras Rodoviárias - Sicro 2 da Região Norte de outubro de 2000) . 
15.	Tal entendimento amparou-se na jurisprudência deste Tribunal, conforme precedentes citados pela unidade técnica, segundo a qual as bases conceituais para elaboração de um orçamento de referência, incluindo a metodologia de orçamentação e o patamar de BDI, devem ser as mesmas em vigor no momento da assinatura da avença. Outrossim, em se tratando de obras rodoviárias, salvo justificativa técnica devidamente fundamentada, os preços constantes do orçamento básico definitivo devem estar em conformidade com o Sicro e, caso não estejam referenciados nesse sistema, é necessário ajustar as composições de preços à mediana do Sistema Nacional de Pesquisa de Custos e Índices da Construção Civil (Sinapi) .
16.	No caso em exame, o Sicro 2 da Região Norte de outubro de 2000 estabelecia o percentual de administração local de 4% no BDI adotado nas suas composições referenciais de preço e esse foi o parâmetro utilizado na elaboração do orçamento de referência para o contrato em questão, em total alinhamento à jurisprudência deste Tribunal. 
17.	Ademais, embora tenha defendido que tal percentual estaria distante da realidade vigente à época do Contrato PD/2-033/00-00, o recorrente não trouxe qualquer elemento de convicção que justificasse, tecnicamente e de forma fundamentada, a adoção de taxa superior.
18.	Quanto à subsunção do caso em exame ao Acórdão 2622/2013-TCU-Plenário, vale ressaltar que os percentuais de administração local indicados na tabela do item 9.2.2 do aludido acórdão referem-se ao impacto esperado para esse rubrica no valor total do orçamento da obra pública, como custo direto, e não como parcela do BDI, caso do Contrato PD/2-033/00-00. Assim, a análise comparativa feita pela embargante a partir desse precedente, na tentativa de convencer sobre a adoção de uma taxa referencial de administração local maior do que 4%, é inadequada, por tratar de parâmetros distintos.
19.	Por outro lado, segundo os estudos que subsidiaram essa decisão, o valor médio da administração local, quando discriminado na planilha de custos diretos, chega a ser quase o dobro do percentual médio desse item quando ele está embutido no BDI, ou seja, 7% e 4,04%, respectivamente. Ora, tais dados vêm justamente ao encontro do defendido nesta assentada, no sentido da adequabilidade da taxa referencial adotada pelo Tribunal para fins de apuração de sobrepreço no âmbito do Contrato PD/2-033/00-00, de 4%.
20.	Por fim, ficou assente no voto condutor desse decisum, no tocante à adoção das aludidas faixas de referência, que elas são "a expressão da quantificação dessa variabilidade admitida. Entretanto, não se deve perder de vista que o parâmetro mais importante de todos é o valor médio do BDI. Ele é o parâmetro que deve ser buscado pelo gestor, pois representa a medida estatística mais concreta obtida. A faixa apenas amplia e dá uma dimensão da variação do BDI, mas é a média o valor que de fato representa o mercado, devendo servir como referência principal a ser buscada nas contratações públicas" e que "A adequabilidade da taxa de BDI tem sempre que ser analisada, pontualmente, em situação específica, pois há sempre a possibilidade de as tabelas referenciais não traduzirem a justa remuneração para alguns contratos de obras públicas".
21.	No caso, repito que a embargante não apresentou qualquer evidência concreta, com detalhamento dos impactos na formação do valor do BDI, de fatores que teriam influenciado a taxa de administração local adotada no âmbito do Contrato PD/2-033/00-00 e que, por conseguinte, justificasse a análise com base em referencial acima do valor médio de mercado, como pretendeu.
22.	Destarte, na mesma linha do defendido pela Serur, entendo que as alegações apresentadas pela empresa Torc Terraplenagem Obras Rodoviárias e Construções Ltda. não lograram demonstrar que os valores contratados encontravam-se em consonância com os preços de mercado e foram benéficos ao erário.
23.	Permanecem, então, não elididos o débito e a multa proporcional que lhe foram imputados por este Tribunal mediante o acórdão condenatório.
24.	Feita essa análise complementar e tendo por corrigida a omissão existente no Acórdão 1353/2018-TCU-Plenário, não vislumbro qualquer reparo a ser feito no acórdão condenatório, uma vez que tal vício não repercutiu no mérito recursal.
25.	Mantém-se incólume, assim, a parte dispositiva da decisão embargada, de rejeição do recurso de reconsideração interposto.
	Ante o exposto, VOTO no sentido de que o Tribunal adote o acórdão que ora submeto à deliberação deste Colegiado.
TCU, Sala das Sessões Ministro Luciano Brandão Alves de Souza, em tagDataSessao.
Ministro JOÃO AUGUSTO RIBEIRO NARDES 
Relator